最　高　行　政　法　院　判　決
　　　　　　　　　　　　　94年度判字第00588號
上　訴　人　丙○○
送達代收人　乙○○
被上訴人　　內政部警政署入出境管理局
代　表　人　甲○○
送達代收人　丁○○
上列當事人間因居留事件，上訴人對於中華民國92年11月20日臺
北高等行政法院91年度訴字第2980號判決，提起上訴，本院判決
如下：
　　主  文
原判決廢棄，發回臺北高等行政法院。
　　理  由
一、上訴人為大陸地區人民，其父陳吉成係中國國民黨於民國（
    下同）四十五年間派赴大陸地區執行任務之人員，於四十七
    年間失事殉職，上訴人及眷屬共七人認陳吉成對國家有特殊
    貢獻，乃委由上訴人之舅父乙○○向被上訴人申請來台居留
    ，經被上訴人函查國防部人事參謀次長室及中國國民黨中央
    黨部後，提內政部大陸地區人民在臺灣地區專案居留案件審
    查會第三十四次會議決議結果不予許可。被上訴人於九十一
    年一月十五日以（九十一）境居敏字第一一七四二號不予許
    可處分書，否准上訴人之請求。上訴人不服，提起訴願，遭
    決定駁回，遂提起行政訴訟。
二、本件上訴人在原審起訴主張：上訴人之父陳吉成係中國國民
    黨於四十五年派赴大陸地區執行任務之人員，四十七年失事
    殉職，其自三十八年起從事反共救國工作，三度進出敵後執
    行特種任務，對國家有特殊貢獻，上訴人之申請符合大陸地
    區人民在臺灣地區定居或居留許可辦法第六條第五款及第八
    條第五款之規定，被上訴人所為處分顯有違誤。求為撤銷原
    處分及訴願決定之判決。
三、被上訴人則以：上訴人之父陳吉成係中國國民黨於四十五年
    派赴大陸地區執行任務之人員，四十七年失事殉職。上訴人
    及其眷屬共七人認陳吉成對國家有特殊貢獻，依大陸地區人
    民在臺灣地區定居或居留許可辦法第八條第五款之規定，委
    由乙○○向被上訴人申請來台專案居留，被上訴人即函請相
    關單位協助。嗣國防部人事參謀次長室九十年十一月一日（
    九０）易日字第二一四六三號函復：「查陳君非屬國防部派
    遣人員（原屬單位為中國國民黨中央委員會大陸工作會），
    本部無憑予以身分認定．．．」；另中國國民黨中央組織發
    展委員會九十年十月三日（九十）組政字第０七三一號證明
    書謂：「陳吉成先生．．．民國四十五年十月參加本會工作
    ，派赴大陸執行任務，四十七年失事殉職．．．」，案提經
    內政部大陸地區人民在臺灣地區專案居留案件審查會第三十
    四次會議審查決議，以不符上揭許可辦法第八條第五款規定
    ，決議不予許可，被上訴人遂為不予許可之處分。上訴人雖
    處境堪憐，惟既未能經有關機關舉證「對國家有特殊貢獻」
    ，又經「內政部大陸地區人民在臺灣地區專案居留案件審查
    會」會議決議否准其居留申請，被上訴人據為不予許可處分
    ，並無違誤不當之處等語，資為抗辯。
四、原審判決駁回上訴人之訴，其理由略以：(一)按「基於政治考
    量，大陸地區人民有左列情形之一，並經主管機關認為確有
    必要者，得申請在臺灣地區居留：．．．五對國家有其他特
    殊貢獻，經有關單位舉證屬實者。」、「基於社會考量，大
    陸地區人民有左列情形之一，並經主管機關認為確有必要者
    ，得申請在臺灣地區居留：．．．五第六條第五款人員被俘
    或死亡者，其配偶及直系血親。」，分別為行為時大陸地區
    人民在臺灣地區定居或居留許可辦法第六條第五款及第八條
    第五款所明定。(二)本件上訴人係大陸地區人民，其父陳吉成
    係中國國民黨於四十五年間派赴大陸地區執行任務之人員，
    四十七年間失事殉職，上訴人以陳吉成對國家有特殊貢獻，
    乃委由其舅父乙○○向被上訴人申請專案來台居留等情，有
    大陸地區人民在臺灣地區居留申請書、親屬關係公證書等影
    本附於原處分卷可稽。經查陳吉成固確於四十五年十月參加
    中國國民黨中央組織發展委員會工作，並派赴大陸地區執行
    任務，嗣於四十七年間失事殉職，有中國國民黨中央組織發
    展委員會證明書影本一份在卷為憑，惟查該會未就陳吉成對
    國家究有何特殊貢獻一節敘明，亦未提出其他任何證據資料
    加以佐證，與首揭法條規定有間，從而被上訴人以本件提經
    內政部大陸地區人民在臺灣地區專案居留案件審查會第三十
    四次會議決議結果不予許可，而予以否准上訴人居留之申請
    ，所為不予許可之處分，揆諸首開法條規定，並無違誤。
五、本院查：
  (一)按人民請求行政機關核發對其有利之行政處分，遭到否准，
    而認為其權益受到違法損害，依法提起行政訴訟時，原則上
    應提起請求行政機關作成其所申請行政處分（行政訴訟法第
    五條第二項）之課予義務訴訟，而非僅提起請求撤銷行政機
    關否准其申請處分（行政訴訟法第四條第一項）之訴訟，否
    則即使勝訴，因撤銷行政機關否准其申請之行政處分，並不
    相當於命行政機關作成其所申請之行政處分，原告請求法院
    保護其權利之目的，亦無法在一次訴訟中實現。故遇此情形
    ，應由審判長行使行政訴訟法第一百二十五條第三項規定之
    闡明權，使原告為完足之聲明，始為適法。本件上訴人為大
    陸地區人民，以其父陳吉成係中國國民黨於四十五年間派赴
    大陸地區執行任務之人員，於四十七年間失事殉職，對國家
    有特殊貢獻，乃委由上訴人之舅父乙○○向被上訴人申請來
    台居留，經被上訴人為不予許可之處分，上訴人不服，提起
    訴願，遭決定駁回，遂提起行政訴訟，其於起訴狀主旨欄已
    聲明請「撤銷原決定與處分，賜判原告一家七人返台居留」
    （原審卷第3頁），嗣後之補證狀亦記載「訴之聲明：撤銷
    原處分，賜准原告等申請返台定居」（原審卷第40頁），其
    真意是否除提起撤銷訴訟外，尚請求判決命被上訴人作成准
    許上訴人申請居留之處分？原審本有加以闡明之必要，詎原
    審未予闡明，並僅就上訴人所提起之撤銷原處分及訴願決定
    之訴為判決，自難謂適法。
  (二)次按課以義務訴訟，原則上以事實審行政法院言詞辯論終結
    時之法令及事實狀態為判決之基準。查被上訴人於九十一年
    一月十五日否准本件申請案後，其當時所適用之大陸地區人
    民在臺灣地區定居或居留許可辦法第八條第五款已於九十一
    年九月十一日修正為第八條第七款，條文內容不變，仍為「
    基於社會考量，大陸地區人民有左列情形之一，並經主管機
    關認為確有必要者，得申請在臺灣地區居留：．．．第六條
    第五款人員被俘或死亡者，其配偶、直系血親及其配偶」，
    而原審係於九十二年十一月十三日辯論終結，自應適用此最
    新條款（至於同辦法第六條第五款則未變動），惟原判決仍
    援引修正前之同辦法第八條第五款，且將條文末段「其配偶
    、直系血親及其配偶」誤植為「其配偶及直系血親」（此為
    八十六年九月二十二日修正前之條文內容），亦有未洽。又
    上開「大陸地區人民在臺灣地區定居或居留許可辦法」雖已
    於九十三年三月一日修正名稱及全文為「大陸地區人民在臺
    灣地區依親居留長期居留或定居許可辦法」，其中第十九條
    相當於原辦法第六條，其基於政治考量申請居留之條件內容
    幾乎完全相同（僅將第五款「對國家有其他特殊貢獻，經有
    關單位舉證屬實者」修正為「對國家有特殊貢獻，經有關單
    位舉證屬實者」）；其中第二十四條與原辦法第八條雖同為
    「基於社會考量，得申請在臺灣地區居留」之條件，惟其條
    件內容已大幅變動，並刪除原「第六條第五款人員被俘或死
    亡者，其配偶、直系血親及其配偶」條文，對上訴人較為不
    利，但因新辦法並未廢除或禁止原申請之「居留」事項，依
    中央法規標準法第十八條所規定之從新從優原則，將來發回
    更審時仍應適用有利於上訴人之舊法規即「大陸地區人民在
    臺灣地區定居或居留許可辦法」第八條第七款，併此明。
  (三)按上開大陸地區人民在臺灣地區定居或居留許可辦法第六條
    第五款所謂「對國家有其他特殊貢獻」，並不以建立具體之
    功業為限，只要其為大陸地區人民，並對台灣地區有異於常
    人之貢獻，而隨時有被俘或死亡之危險者，即應認該當於此
    條款之要件。此對照同辦法第八條第七款所謂「第六條第五
    款人員被俘或死亡者」之規定自明。本件上訴人之父陳吉成
    既然確於四十五年十月參加中國國民黨中央組織發展委員會
    工作，並派赴大陸地區執行任務，嗣於四十七年間失事殉職
    ，有中國國民黨中央組織發展委員會證明書影本一份在卷為
    憑，足見其係於當時國共對抗之時代在大陸地區直接從事有
    利於台灣地區之活動，隨時有被俘或死亡之危險，且為一般
    人所不敢或不願為，最終以殉職貢獻其生命，尚難謂無「對
    國家有特殊之貢獻」。原判決以中國國民黨中央組織發展委
    員會未就陳吉成對國家究有何特殊貢獻一節敘明，亦未提出
    其他任何證據資料加以佐證，而認其情形與前揭法條規定有
    間，已有未洽。何況上訴人於原審宣判前一日提出中國國民
    黨中央政策委員會於九十二年十一月十七日出具證明書，載
    明陳吉成「四十五年十月參加本黨大陸工作，派赴大陸執行
    情報任務。於四十七年失事，遭中共以特務罪判決槍斃，已
    為國捐軀，成為烈士，對國家確有特殊貢獻」等情（原審卷
    第一六七頁），然原判決對此有利於上訴人之書證卻漏未斟
    酌，亦有未洽。又上訴人於原審言詞辯論終結前曾聲請傳喚
    中國國民黨大陸工作會總幹事王維亞出庭證明陳吉成確實之
    功績（原審卷第一四六頁），並從申請開始即一再主張陳吉
    成對三十八年金門古寧頭戰役大捷有具體之貢獻，有乙○○
    所著「情繫山河」一書可稽（未附卷）；且其曾由總統府借
    調至東海部隊，於四十一年提供兩名美國軍官被拘禁於福州
    之情報，促使後來之釋放，有助於當時中美邦誼，檔案資料
    存在總統府等語（詳見原處分卷附申請書、補充理由書及提
    出於原審之密件），凡此攸關上訴人之父陳吉成是否對臺灣
    地區國防安全有特殊貢獻或有其他特殊貢獻，原審自應依職
    權分別向國防部及總統府查證其事，並請上訴人提供該書籍
    ，然原審卻未依上訴人之聲請傳喚證人，亦未依職權調查證
    據，容有未洽。
 (四)綜上所述，原判決既有前揭不適用法規、適用不當及不備理
   由之情事，上訴聲明將之廢棄，即為有理由，爰將原判決廢
   棄，發回原審法院更為審理。
據上論結，本件上訴為有理由，依行政訴訟法第256條第1項、第
260條第1項，判決如主文。
中    華    民    國    94    年    5    月    5      日
                  第五庭審判長法  官　趙　永　康
                              法  官　鄭　淑　貞
                              法  官　黃　淑　玲
                              法  官　胡  國  棟
                              法  官　林  文  舟
以  上  正  本  證  明  與  原  本  無  異
中    華    民    國    94    年    5    月    6      日
　　　　　　　　　　　　　　　書記官　彭　秀　玲
